【裁判字號】    94,訴,326
【裁判日期】    950125
【裁判案由】    撤銷贈與等
【裁判全文】
臺灣屏東地方法院民事判決               94年度訴字第326號
原      告  聯邦商業銀行股份有限公司
法定代理人  丁○○
訴訟代理人  乙○○
被      告  甲○○
            丙○○
上列當事人請求撤銷贈與等事件，本院於民國95年1月11日言詞
辯論終結，判決如下：
    主  文
被告甲○○、丙○○間於民國九十三年四月二十二日就坐落屏東
縣潮州鎮○○○段二小段一八０地號、地目田、面積二六二平方
公尺土地、權利範圍所有權全部，及同段一四八建號建物、門牌
號碼屏東縣潮州鎮○○街八十九號四樓之三，所為之贈與行為及
所有權移轉行為，應予撤銷。
被告丙○○應將前項不動產經屏東縣潮州地政事務所於民國九十
三年四月二十二日以九十三年潮登字第四三八二０號收件，於民
國九十三年四月二十二日所為之所有權移轉登記予以塗銷。
訴訟費用由被告負擔。
    事實及理由
一、本件被告均未於最後言詞辯論期日到場，核無民事訴訟法第
    386 條各款所列情形，爰依原告聲請，由其一造辯論而為判
    決。
二、原告主張：被告甲○○於民國89年6 月15日向訴外人中興商
    業銀行股份有限公司（下稱中興銀行）借款新台幣（下同）
    4,000,000 元，約定按月平均攤還本息，並將被告甲○○所
    有坐落屏東縣屏東市○○段58地號土地，權利範圍100,000
    分之57及坐落其上同段56025 建號，門牌號碼屏東市○○○
    路698 號3 樓之建物設定抵押權與訴外人中興銀行（下稱系
    爭抵押不動產），但被告自93年6 月30日起即未再繳息，而
    原告自94年3 月19日零時起即概括承受訴外人中興銀行之主
    要資產、負債及營業，並已依金融機構合併法第18條第3項
    之規定，以登報方式公告債權讓與之通知。是被告甲○○即
    尚欠原告本金3,706,511 元及自93年6 月30日起至清償日止
    ，按週年利率百分之8.23計算之利息，暨自93年7 月31日起
    至清償日止，逾期在6 個月以內者，按上開利率之百分之10
    ，逾期超過6 個月者，依上開利率百分之20計算之違約金（
    下稱系爭債權）。被告甲○○卻於93年4 月7 日將其所有坐
    落屏東縣潮州鎮○○○段2 小段180 地號土地，及坐落同段
    148 建號建物、門牌號碼屏東縣潮州鎮○○街89號4 樓之3
    之不動產（下稱系爭不動產）贈與被告丙○○，並於93年4
    月22日辦理所有權移轉登記。因被告甲○○就系爭不動產為
    上開無償贈與行為之後，其名下不動產僅餘系爭抵押不動產
    ，而本院94年度執字11929 號清償債務事件亦於94年10月26
    日將系爭抵押不動產以2,000,000 元拍定由原告承受，故系
    爭債權中尚餘本金2,158,177 元，及自94年11月2 日起至清
    償日止，按週年利率百分之8.23計算之利息暨按上開利率百
    分之20計算之違約金，與已到期之違約金61,511元（下稱系
    爭未受清償債權）仍未受清償，是上開被告甲○○將系爭不
    動產贈與被告丙○○之無償行為，顯已害及原告對被告甲○
    ○之債權。故原告依據民法第244 條第1 項、第4 項之規定
    ，請求撤銷被告間就系爭不動產之贈與行為與不動產移轉行
    為，及塗銷就系爭不動產所為之所有權登記等語，並於本院
    聲明：求為判決如主文第1 項所示。
三、被告甲○○則以：確實有積欠原告本金3,706,511 元，另外
    還有欠利息，因為伊都在外地工作，被告丙○○當兵回來已
    約1 年，目前又有女朋友，所以將系爭不動產贈與給被告丙
    ○○，讓他居住，房屋貸款讓他繳納，但除系爭不動產外，
    目前並無其他財產等語資為抗辯，並請求駁回原告之訴；被
    告丙○○則未於言詞辯論期日到場，亦未提出準備書狀作何
    聲明或陳述。
四、查原告主張之事實，有行政院金融監督管理委員會94年2 月
    5 日金管銀（二）字第0948010181號函影本、94年3 月19日
    自由時報41版影本、屏東縣潮州地政事務所異動索引、土地
    謄本、建物謄本、現欠金額附表、財政部高雄市國稅局財產
    歸屬資料清單、稅務電子閘門財產所得調件明細表、本院94
    年11月2 日屏院惠民執庚字第94執11929 號證明書及本院94
    年10月5 日屏院木民執庚字第94執11929 號公告附卷為證，
    復為兩造所不爭執，並經本院依職權調取本院94執字第1192
    9 號清償債務卷宗查閱無訛，是應堪信為真實。
五、本件兩造之爭點為被告間無償贈與行為是否有害及原告債權
    ？茲析述本院之見解如下：
（一）按債務人所為之無償行為，有害及債權者，債權人得聲請
      法院撤銷之。又債權人依第1 項或第2 項之規定聲請法院
      撤銷時，得並聲請命受益人或轉得人回復原狀，民法第24
      4 條第1 項及第4 項前段，分別定有明文。申言之，此項
      債權人之撤銷權，以債務人之行為有害及債權為其要件之
      一，即只要債務人所為之無償行為有害及其債權之客觀事
      實，債權人即得行使，不以債務人具有惡意或無償行為之
      受益人知悉有害債權為必要，債權人如發覺有害及其債權
      者，債權人即得聲請撤銷之。此之所謂害及債權，乃指因
      債務人之行為，致積極的減少財產，或消極的增加債務，
      因而使債權人之債權，致有履行不能或困難之情形而不能
      獲得清償之情形。又該條之撤銷權，其客體乃包括債務人
      所為之債權行為及物權行為，債權人行使此項撤銷權，可
      同時訴請撤銷債務人所為之債權行為及物權行為。本件被
      告2 人係於93年4 月7 日為贈與及所有權讓與之約定，是
      其2 人間之無償行為是否有害及原告之債權，自應以當時
      被告甲○○所有之財產及負債整體觀之，以定系爭不動產
      之贈與是否損及被告甲○○對本件原告之清償能力。經查
      ，本件被告甲○○於為系爭贈與行為時，尚積欠借款本金
      3,706,511 元及利息、違約金尚未清償，又被告甲○○名
      下除已移轉登記與被告丙○○之系爭不動產外，所餘不動
      產僅剩系爭抵押不動產，而系爭抵押不動產日後僅以2,00
      0,000 元經本院拍定，顯然系爭抵押不動產之價值並不足
      以清償系爭債權，是被告甲○○將系爭不動產無償贈與被
      告丙○○，顯已害及原告之債權，堪以認定。
（二）其次，被告甲○○將系爭不動產無償贈與被告丙○○，顯
      已害及原告之債權，已如前述，是以，原告主張撤銷被告
      甲○○、丙○○間就系爭不動產，於93年4 月7 日所為無
      償贈與行為及所有權移轉契約。並請求被告丙○○回復原
      狀，塗銷於93年4 月22日在屏東縣潮州地政事務所就系爭
      不動產所為之所有權移轉登記等語，依前段首揭法律規定
      及說明，顯屬適法，堪予採信。
六、從而，原告依據民法第244 條第1 項、第4 項之規定，請求
    撤銷被告間就系爭不動產之贈與行為與不動產移轉行為，及
    塗銷就系爭不動產所為之所有權登記，洵屬有據，應予准許
    。
七、本件事證已臻明確，兩造其餘攻擊防禦方法及舉證，核與本
    件判決結果無影響，爰不一一加以論列，附此敘明。
據上論結，原告之訴為有理由，依民事訴訟法第385 條第1 項前
段、第78條、第85條第1項前段，判決如主文。
中    華    民    國    95    年    1     月    25    日
                  民事第二庭審判長法  官  阮世賢
                                  法  官  林孟和
                                  法  官  葉力旗
正本係照原本作成。
如不服本判決，應於收受送達後20日內向本院提出上訴書狀。
                                  書記官  李勝群
中    華    民    國    95    年    1     月    25    日


司法院資訊處製作；財團法人民間司法改革基金會備份。
